臺灣屏東地方法院刑事判決　　　　　　 100年度訴緝字第16號
公　訴　人　臺灣屏東地方法院檢察署檢察官
被　　　告　吳雲珍　48歲民.
上列被告因違反台灣地區與大陸地區人民關係條例等案件，經檢
察官提起公訴（97年度偵字第6753號），茲因被告就被訴事實為
有罪之陳述，經告知簡式審判程序意旨，並聽取公訴人及被告之
意見後，本院合議庭裁定由受命法官獨任依簡式審判程序審理，
判決如下：
    主  文
吳雲珍共同犯行使使公務員登載不實文書罪，處有期徒刑肆月，
減為有期徒刑貳月，如易科罰金，以銀元佰元即新臺幣玖佰元
折算壹日。緩刑貳年。
    事  實
一、緣徐景城、徐靖芳（均已另行審結）與陳妹妹（另行審結）
    共同基於使大陸地區人民非法進入台灣地區之概括犯意，明
    知大陸地區人民非經主管機關許可，不得進入臺灣地區，且
    不得使大陸地區人民非法進入臺灣地區，惟為使大陸地區人
    民吳雲珍能順利進入臺灣地區工作，徐靖芳、陳妹妹明知徐
    景城與大陸地區人民吳雲珍並無結婚之真意，竟與大陸地區
    年籍不詳之成年男子陳伯球聯繫後，基於共同使大陸地區人
    民非法進入臺灣地區之犯意聯絡，並與徐景城、吳雲珍共同
    基於行使使公務員登載不實文書之犯意聯絡，由徐景城與陳
    伯球約定，徐景城擔任人頭老公，陳伯球即給予徐景城新台
    幣（下同）2 萬元、免費代辦各項證件、來回機票，在大陸
    地區之住宿費用作為報酬方式，於民國92年5 月10日徐景城
    搭機至大陸地區，並於同年月27日至福建省福州市，由陳伯
    球安排徐景城與吳雲珍至福建省福州市公證處登記結婚，藉
    以取得(2003) 榕公証內民字第7056號公證書、閩榕民婚字
     第w0000000 號結婚證書，隨後陳伯球即將人民幣2,500 元
    交付與除景城，徐景城返台後，即委託不知情之周燕雪持上
    開結婚公證書前往財團法人海峽交流基金會辦理認證，於取
    得該基金會核發之認證書後，徐景城再於92年6 月25日持相
    關資料前往屏東縣麟洛鄉戶政事務所填寫「結婚登記申請書
    」，使麟洛鄉戶政事務所承辦人員因此陷於錯誤，將徐景城
    與吳雲珍結婚之不實事項登載在職務上所掌之電腦戶政資料
    管理檔案公文書（即戶籍登記簿），並據以核發戶籍謄本、
    徐景城身分證，足生損害於戶政機關對戶政管理之正確性。
    徐景城於92年6 月25日填寫「大陸地區人民進入臺灣地區保
    證書」，由周燕雪持去辦理，使警員在該保證書上「對保或
    證明機關( 構) 簽註意見欄」加蓋警員簽章，復授權周燕雪
    持上開戶籍謄本等不實文件，前往內政部警政署入出境管理
    局，以申請探親為由，由周燕雪填寫「大陸地區人民進入臺
    灣地區旅行證申請書」，經內政部警政署入出境管理局承辦
    人員審核後，核准吳雲珍之旅行證申請。嗣吳雲珍進入臺灣
    地區後，交付與徐景城1 萬元報酬，並於1 個月後即離家出
    走，行蹤不明。
三、案經屏東縣政府警察局移送臺灣屏東地方法院檢察署檢察官
    偵查起訴。
    理  由
一、前揭犯罪事實，業據被告吳雲珍於本院審理時坦承不諱，核
    與共同被告徐景城、徐靖芳等人於本院審理時供述情節相符
    ，復有被告徐景城與吳雲珍之(2003)榕公証內民字第7056號
    結婚證明書、閩榕民婚字第w0000000號結婚登記書、戶籍謄
    本、結婚登記申請書、大陸地區人民進臺灣地區保證書、大
    陸地區人民進臺灣地區旅行證申請書、財團法人海峽交流基
    金會核發之認證書各1 份等在卷可稽。足認被告吳雲珍上開
    自白與事實相符，應可採信。本件被告犯罪事證已明確，應
    依法論科。
二、按行為後法律有變更者，適用行為時之法律。但行為後之法
    律有利於行為人者，適用最有利於行為人之法律，刑法第2
    條第1 項定有明文。再按行為後法律有變更者，應將行為時
    之法律與裁判時之法律比較適用最有利於行為人之法律；又
    新舊刑法關於刑之規定，雖同採從輕主義，惟比較時仍應就
    罪刑有關之共犯、未遂犯、連續犯、牽連犯以及累犯加重、
    自首減輕、暨其他法定加減原因、與加減比例等一切情形，
    綜其全部之結果，而為比較，再適用有利於行為人之法律處
    斷，而不得一部割裂分別適用不同之新舊法（95年第8 次刑
    事庭會議決議參照）。本件被告行為後，刑法業已於民國95
    年7 月1 日修正施行，是自應為新舊法之比較，茲詳述如下
    ：
（一）修正前刑法第28條原規定「2 人以上共同實施犯罪之行為
      者，皆為正犯」，經修正為「2 人以上共同實行犯罪之行
      為者，皆為正犯」，即將舊法之「實施」修正為「實行」
      。新法共同正犯之範圍已有限縮，排除陰謀犯、預備犯之
      共同正犯。新舊法就共同正犯之範圍既因此而有變動，自
      屬犯罪後法律有變更，而非僅屬純文字修正，應有新舊法
      比較適用之問題（最高法院96年度台上字第934 號判決意
      旨參照）。本件被告係基於與徐景城、大陸地區年籍不詳
      之成年男子陳伯球共同犯罪意思參與犯罪構成要件行為，
      不論依新舊法規定，均構成共同正犯，新法並非較有利於
      被告，依從舊從輕原則，應適用修正前刑法第28條之規定
      處斷。
（二）法定刑有罰金刑部分，依修正後刑法第33條第5 款「罰金
      ：新臺幣1 千元以上，以百元計算之」規定觀之，最低額
      為新臺幣1 千元；而修正前刑法第33條第5 款規定「罰金
      ：銀元1 元以上」，銀元1 元即新臺幣3 元，是經比較後
      ，以修正前刑法第33條第5 款規定較有利於被告。
（三）綜上，依整體比較之結果，以適用行為時之舊法於被告較
      為有利，爰依刑法第2 條第1 項前段之規定，適用行為時
      即修正前之刑法予以論處。
（四）關於易科罰金部分，因與罪刑或刑罰加重減輕無涉，而屬
      刑罰裁量權之行使，自無庸列入上開整體比較之範圍，得
      分別適用最有利於行為人之法律（最高法院96年度台上字
      第2233 號 判決、96年度台非字第16號、第58號判決意旨
      可資參照）。依被告行為時之刑法第41條第1 項及罰金罰
      鍰提高標準條例第2 條規定，係以新臺幣3 百元、6 百元
      或9 百元折算1日 ；依修正後刑法第41條第1 項規定，則
      係以新臺幣1 千元、2 千元或3 千元折算一日，經比較新
      舊法，以被告行為時之法律對被告較為有利，自應適用修
      正前刑法及罰金罰鍰提高標準條例等相關規定。
三、核被告所為，係犯刑法第214 條、216 條之行使公務員登載
    不實公文書罪，其使公務員為登載不實事項於公文書後，復
    持該登載不實之公文書向內政部警政署行使之，其使公務員
    登載不實之低度行為，為嗣後行使使公務員登載不實之公文
    書之高度行為所吸收，不另論罪。被告與徐景城、大陸地區
    年籍不詳之成年男子陳伯球利用不知情之周燕雪持上開使公
    務員登載不實之戶籍謄本，至內政部警政署申請被告以配偶
    名義入境而行使之，此部分應屬間接正犯。再被告就上開犯
    行與徐景城、大陸地區年籍不詳之成年男子陳伯球間具犯意
    聯絡與行為分擔，為共同正犯。爰審酌被告為來台打工，竟
    不循法定程序，反利用假結婚之非法方式為之，已損及我國
    戶政機關對於人民結婚登記事項管理之正確性，對社會秩序
    產生潛在危險，並兼衡以被告之智識程度、生活狀況及犯後
    坦承犯行之態度等一切情狀，量處如主文所示之刑。又被告
    犯罪後，中華民國九十六年罪犯減刑條例業於96年6 月15日
    公布，並於96年7 月16日起施行，而被告上開犯罪時點係在
    96年4 月24日之前，且所犯之罪核與該條例第2 條第1 項之
    規定相符，復無同條例第3 條限制減刑之除外情事存在，依
    該條例第2 條第1 項第3 款規定，減其上開宣告刑期2 分之
    1 ，並依刑法第2 條第1 項前段，適用修正前刑法第41條第
    1 項前段、廢止前罰金罰鍰提高標準條例第2 條之規定，諭
    知易科罰金之折算標準。
四、至公訴意旨另以共同被告徐景城於92年6 月25日填寫「大陸
    地區人民進入臺灣地區保證書」，由周燕雪持去辦理，使警
    員在該保證書上「對保或證明機關（構）簽註意見欄」加蓋
    警員簽章，被告另犯使公務員登載不實罪云云。惟上開「大
    陸地區人民進入臺灣地區保證書」，因承辦警員須為實質之
    審查核對，並簽註意見，足認警員須審核其陳述真實與否，
    始得為一定之記載，並不構成使公務員登載不實罪，公訴意
    旨認此部分亦成立該罪，容有誤會，惟此部分前揭論罪科刑
    部分（結婚戶籍登記）有連續犯之裁判上一罪關係，爰不另
    為無罪之諭知。公訴意旨另以共同被告徐景城、徐靖芳與共
    犯陳妹妹共同以共犯吳雲珍虛偽不實之婚姻關係經海基會認
    證之文件，持往內政部警政署入出境管理局，以申請探親為
    由，代理吳雲珍填寫「大陸地區人民進入臺灣地區旅行證申
    請書」，使不知情之內政部警政署入出境管理局承辦人員因
    此陷於錯誤，而核准吳雲珍之旅行證申請，應認此部分上開
    被告所為係犯刑法第214 條之使公務員登載不實罪。然查，
    入出境管理局之承辦人員對於大陸地區之人與台灣地區人民
    結婚案件，具有實質審查權，以查是否有以假結婚之方式而
    為申請，是此部分與刑法第214 條之構成要件尚有未合，惟
    此部分與上開有罪部分具有連續犯之裁判上一罪關係，爰不
    另為無罪之諭知。
五、又被告前未曾因故意犯罪受有期徒刑以上刑之宣告，有臺灣
    高等院被告前案紀錄表在卷可憑，其因一時失慮，致罹刑章
    ，信其經此刑事偵、審程序及罪刑宣告，應知所警惕而無再
    犯之虞，是本院因認其所受宣告之刑以暫不執行為適當，併
    予宣告緩刑2 年（犯罪在新法施行前，新法施行後，緩刑之
    宣告，應適用新法第74條之規定，最高法院95年第8 次刑事
    庭會議決議參照），以勵自新。
據上論斷，應依刑事訴訟法第273 條之1 第1 項、第299 條第1
項前段，刑法第2 條第1 項、修正前刑法第28條、刑法第214 條
、第216 條、修正前刑法第41條第1 項前段、刑法第74條第1 項
第1 款，廢止前罰金罰鍰提高標準條例第1 條前段、第2條，中
華民國九十六年罪犯減刑條例第2 條第1 項第3 款、第7 條，判
決如主文。
本案經檢察官潘國威到庭執行職務
中    華    民    國   100    年    7     月    29    日
                    刑事第三庭  法  官  陳茂亭
以上正本證明與原本無異。
如不服本判決應於收受判決後10日內向本院提出上訴書狀，並應
敘述具體理由；其未敘述上訴理由者，應於上訴期間屆滿後20日
內向本院補提理由書（均須按他造當事人之人數附繕本）「切勿
逕送上級法院」。
中    華    民    國   100    年    7     月    29    日
                                書記官  黃佳惠
附錄本判決適用法條全文：
中華民國刑法第216條
（行使偽造變造或登載不實之文書罪）
行使第210 條至第215 條之文書者，依偽造、變造文書或登載不
實事項或使登載不實事項之規定處斷。
中華民國刑法第214條
（使公務員登載不實罪）
明知為不實之事項，而使公務員登載於職務上所掌之公文書，足
以生損害於公眾或他人者，處3 年以下有期徒刑、拘役或5 百元
以下罰金。